臺灣高等法院臺南分院刑事判決
                                    109年度上訴字第650號
上  訴  人  臺灣雲林地方檢察署檢察官
上  訴  人
即  被  告  乙○○


            丙○○



            甲○○


上三人共同
選任辯護人  胡昇寶律師
上列上訴人等因被告詐欺案件，不服臺灣雲林地方法院107年度
訴字第871號中華民國109年3月12日第一審判決（起訴案號：臺
灣雲林地方檢察署107年度調偵字第41號），提起上訴，本院判
決如下：
    主  文
原判決撤銷。
乙○○共同犯詐欺取財罪，處有期徒刑陸月，如易科罰金，以新臺
幣壹仟元折算壹日。
丙○○共同犯詐欺取財罪，處有期徒刑肆月，如易科罰金，以新臺
幣壹仟元折算壹日。
甲○○無罪。
    事  實
一、乙○○及丁○○為國小同學關係，乙○○與丙○○則為夫妻關係。乙○○及丙○○明知坐落花蓮縣○○鎮○○段000地號中編號000之土地
    （民國106年6月23日分割後編訂為花蓮縣○○鎮○○段000○0地
    號，以下稱系爭土地），為行政院原住民族委員會所管理之
    原住民保留地，丁○○不具原住民身分，無法移轉登記為所有
    權人或設定為權利人，乙○○及丙○○二人竟共同意圖為自己不
    法之所有，基於詐欺取財之犯意聯絡，於民國106年1月20日
    晚間，連袂至新北市新店區拜訪丁○○，推由乙○○先向丁○○訛
    稱：可共同投資經營露營區，丁○○負責出資新臺幣（下同）
    160萬元購買坐落花蓮縣鳳林鎮林田山林業與鳳林鎮公所管
    領，面積約8分之放領地，地很四方、平整，乙○○負責營區
    硬體設備，另由不知情之賴建華負責營運，且在系爭土地毗
    鄰另筆2.4公頃土地是乙○○的，要投資經營度假小木屋，可
    一起開發，屆時可均分獲利云云；丙○○則在旁幫腔稱地很四
    方，不買很可惜云云，致丁○○誤信可取得本案土地之所有權
    ，與乙○○共同經營露營區以獲利而應允，並於106年1月24日
    ，各匯款30萬元至丙○○申設之中華郵政股份有限公司南投郵
    局水里分支局帳號00000000000000號帳戶（以下稱丙○○郵局
    帳戶）及乙○○另向不知情之甲○○商借甲○○所申設京城銀行西
    螺分行帳號000000000000號帳戶（以下稱甲○○京城銀行帳戶
    ）內，乙○○、丙○○為更取信丁○○，另於106年2月10日帶同丁○○一起至系爭土地踏勘，並介紹賴建華與丁○○相識。丁○○遂
    於106年2月13日，又各匯款30萬元至丙○○郵局帳戶及甲○○京
    城銀行帳戶內，甲○○隨後陸續將丁○○所匯款項領出，並將共
    計60萬元現金交付乙○○收受。丁○○其後復於106年2月16日，
    至雲林縣○○鎮○○里○○00號乙○○住處，將尾款40萬元交付丙○○
    收受，乙○○、丙○○二人取得丁○○交付款項後，並未將160萬
    元按原訂計畫用以購買系爭土地，並辦理系爭土地權利移轉
    登記為丁○○事宜。嗣後丁○○因乙○○對於本案土地之公告地價
    說詞前後不一，以及動工日期一再延後，心生疑竇，遂於10
    6年2月17日託其配偶撥打電話告知乙○○欲中止投資，並陸續
    索討已付款項，惟乙○○、丙○○屢次拖延拒不返還，丁○○復向
    花蓮縣政府鳳林地政事務所求證後得知系爭土地之地號，且
    發現系爭土地乃原住民保留地，無法移轉所有權至丁○○名下
    ，始知受騙。
二、案經丁○○訴由雲林縣警察局西螺分局報告臺灣雲林地方檢察
    署檢察官偵查起訴。 
    理  由
壹、有罪部分(即被告乙○○、丙○○部分)：
一、證據能力部分：
　　按被告以外之人於審判外之陳述，雖不符刑事訴訟法第159
    條之1至第159條之4規定得為證據之情形，而經當事人於審
    判程序同意作為證據，法院審酌該言詞陳述或書面陳述作成
    時之情況，認為適當者，亦得為證據，刑事訴訟法第159條
    之5第1項定有明文。又刑事訴訟法第159條之5立法意旨，在
    於確認當事人對於傳聞證據有處分權，得放棄反對詰問權，
    同意或擬制同意傳聞證據可作為證據，屬於證據傳聞性之解
    除行為，如法院認為適當，不論該傳聞證據是否具備刑事訴
    訟法第159條之1至第159條之4所定情形，均容許作為證據，
    不以未具備刑事訴訟法第159條之1至第159條之4所定情形為
    前提。查本判決所引用之下列供述證據暨其他書證、物證，
    檢察官、被告乙○○、丙○○及其二人之辯護人於本院準備程序
    、審理時，均同意作為本案證據（見本院卷第113至123頁、
    第202頁），且於本院逐一提示後，迄於言詞辯論終結前亦
    未聲明異議，本院審酌上開證據資料製作時之情況，尚無違
    法不當及證明力明顯過低之瑕疵，認以之作為證據應屬適當
    ，而有證據能力。
二、認定犯罪事實所憑之證據及理由：
　  訊據被告乙○○、丙○○固坦承於106年1月20日曾連袂拜訪告訴
    人丁○○，乙○○力邀丁○○共同在系爭土地上經營露營區，提議
    由丁○○出資160萬元購買林田山林業與鳳林鎮公所管領、面
    積8分之土地，乙○○負責露營區硬體設備，賴建華負責經營
    ，屆時丁○○可均分獲利，被告丙○○在旁告訴丁○○「地很四方
    」，丁○○嗣後於106年1月24日先匯款各30萬元至被告丙○○及
    被告乙○○向甲○○借用之帳戶內，被告甲○○隨後將30萬元現金
    交予被告乙○○收受，被告乙○○、丙○○於106年2月10日再帶同
    丁○○至系爭土地踏勘，被告程啟仲並介紹賴建華與丁○○相識
    ，丁○○於106年2月13日分別再匯款30萬元至被告丙○○、甲○○
    帳戶，被告甲○○其後亦將30萬元現金交付被告乙○○收取，丁○○又於106年2月16日至被告乙○○住處，將尾款40萬元交由被
    告丙○○收受等情不諱，然矢口否認有何詐欺取財犯行。分別
    辯解如下：
⑴、被告乙○○辯稱：我有告知丁○○系爭土地是原住民保留地，我
    有將地籍圖用Line傳給丁○○看，地籍圖上有標示位置，只是
    當時登記地號與現在變更過後地號不同，之前是編號，現在
    是地號，介紹給丁○○的土地跟系爭土地是同一塊地，因為我
    自己信用有問題，才用被告丙○○跟甲○○的帳戶讓丁○○匯款，
    我有跟陳秀梅買土地的權利，跟陳秀梅訂約的是張自程的姊
    姊張雪娥，土地契約都是張自程幫我處理，106年2月10日去
    花蓮看地之後，張自程叫我匯款下訂10萬元，是被告丙○○匯
    款的，之後再分5至6次拿現金給張自程，總共給張自程162
    萬5千元云云。
⑵、被告丙○○則辯稱：在跟告訴人講投資之前，張自程有介紹系
    爭土地，被告乙○○之前就有在看系爭土地，我不是很清楚系
    爭土地的權利、內容，被告乙○○到哪裡我就到哪裡，只是我
    都在旁邊照顧小孩，我只有說地很四方，沒有說不買可惜，
    丁○○來我家我禮貌上會打一下招呼就離開，我的帳戶都是我
    先生在用，契約跟我們給張自程的錢都是被告乙○○處理，我
    沒有參與，匯款是被告乙○○叫我匯的云云。
⑶、辯護人為被告乙○○、丙○○辯護稱：本件被告乙○○與丁○○談及
    之投資標的為分割後花蓮縣○○鎮○○段000○0地號土地，被告
    乙○○於106年1月15日前，以Line傳給丁○○地籍圖，因為分割
    前綜開段000地號分成很多塊所以上面有很多編號，其中編
    號000後來分割變成000之0，由編號000土地形狀跟000之0地
    號形狀一樣，可知二者是同一筆土地。分割前綜開段000地
    號土地現況使用圖，其中編號000部分土地標示為陳秀梅，
    被告乙○○提出之土地權利轉讓同意書是寫綜開段000地號，
    應是編號000之誤會，然此同意書原承租人為陳秀梅，106年
    2月26日(同意書誤載為105年2月26日)簽約時已支付訂金，
    被告乙○○係透過張雪娥向陳秀梅購買系爭土地使用權，且丁○○自始即知投資之系爭土地為原住民保留地，買賣之初並非
    買賣土地所有權，而是租賃權，仍然匯款，並無因被詐欺陷
    於錯誤而匯款，被告乙○○亦確實依約進行系爭土地租賃權買
    賣事宜，並無詐欺犯行。被告丙○○只是被告乙○○配偶，每天
    跟被告乙○○跑來跑去，被告乙○○做什麼，被告丙○○並不清楚
    ，不能因為與丁○○見個面，附和一下被告乙○○就認定有共同
    謀議詐欺行為。經查：
㈠、被告乙○○、丁○○為小學同學，被告乙○○與被告丙○○則為配偶
    關係，被告乙○○、丙○○均明知丁○○並無原住民身份，於106
    年1月20日，二人連袂拜訪丁○○，推由被告乙○○邀同丁○○合
    夥經營露營區，提議由丁○○出資160萬元購買坐落花蓮縣○○
    鎮○○段000地號中嗣後經分割後編定為綜開段000之0地號放
    領之系爭土地所有權，作為露營園區使用，被告乙○○負責硬
    體設備，不知情之賴建華則負責經營，被告丙○○在旁幫腔稱
    讚系爭土地很四方，經丁○○應允，被告乙○○嗣後提供被告丙○○郵局帳戶及被告甲○○京城銀行帳戶供丁○○將購地款項匯入
    上開帳戶。丁○○先於106年1月24日各匯款30萬元至被告丙○○
    、甲○○上開帳戶內，被告甲○○再將30萬元現金交付被告乙○○
    收受，被告乙○○、丙○○又於106年2月10日偕同丁○○踏勘系爭
    土地，並介紹賴建華與丁○○相識，其後丁○○復於106年2月13
    日分別匯款30萬元至被告丙○○、甲○○上開帳戶內，被告甲○○
    同樣將同額現金交予被告乙○○收取，丁○○另於同年2月16日
    將尾款現金40萬元攜至被告乙○○、丙○○住處，交由被告丙○○
    收執，丁○○前後共計交付被告乙○○、丙○○二人160萬元等情
    ，為被告乙○○、丙○○二人所是認(見警卷第15至23頁、第25
    至31頁；他卷第28至30頁；調偵卷第47至49頁、第59至63頁
    、第131至135頁、第201至204頁；原審卷一第64至87頁、第
    126至133頁；原審卷二第9至12頁、第120至122頁、第210至
    214頁；原審民事卷第52至53頁、第172頁、第174至175頁、
    第192至193頁；本院卷第108頁、第124頁、第243至248頁)
    ，並據丁○○於警詢、偵訊及原審審理時指證歷歷（警卷第49
    頁至第55頁；他卷第29頁；偵卷第16頁；調偵卷第61頁、第
    131頁、第135頁、第202頁；原審卷一第131至132頁；原審
    卷二第92至124頁；原審民事卷第192至194頁），復有丁○○
    提出之土地勘查照片、動工照片、新臺幣匯款申請單影本4
    紙、被告丙○○郵局帳戶開戶資料及歷史交易明細影本、被告
    甲○○京城銀行帳戶開戶資料及客戶存提紀錄單影本、中華郵
    政股份有限公司108年4月17日儲字第1080084782號函暨被告
    丙○○帳戶歷史交易清單、京城商業銀行股份有限公司108年4
    月18日京城數業字第1080002376號函暨甲○○帳戶交易明細、
    丁○○與被告乙○○間通訊軟體LINE（下稱LINE）對話紀錄擷圖
    、江銘鴻陳述本案經過聲明在卷可稽（警卷第13至14頁、第
    41至43頁、第45至48頁、第59頁、第61頁至第93頁；他卷第
    4頁；調偵卷第75至78頁、第189至193頁；原審卷一第178至
    180頁、第196至200頁），上開事實堪以認定。
㈡、被告乙○○、丙○○詐騙丁○○之經過情形，業據丁○○於
    警詢時指訴略謂：106年1月間，乙○○、丙○○到我新北市住處
    找我，跟我提起在花蓮縣鳳林鎮有塊8分地，可買下作為露
    營區營運，但該地屬林田山跟鳳林鎮公所的放領地，要分別
    向林田山林業跟鳳林鎮公所各給付80萬元購買，我於106年1
    月24日分別匯款30萬元到丙○○郵局帳戶、甲○○京城銀行帳戶
    ，共計60萬元；於2月13日分別匯款30萬元到丙○○郵局帳戶
    、甲○○京城銀行帳戶，共計60萬元；於2月16日晚間10時許
    ，我跟朋友江銘鴻一起到乙○○西螺家中，當場拿現金40萬元
    給丙○○，106年2月17日我叫我太太打電話請乙○○歸還我拿出
    的款項，乙○○答應我太太會於106年3月底歸還，但一直拖，
    我也於106年4月底打電話給甲○○，甲○○說我匯給他的60萬元
    已拿給乙○○，叫我自己去向乙○○索取，我於106年2月10日與
    乙○○、丙○○一起去看他們指訴的林田山林業跟鳳林鎮公所所
    有8分放領的系爭土地時，有用平板電腦拍攝、錄影該地的
    現況，乙○○帶我去跟欲參與經營露營區的合夥人賴建華認識
    ，有談到將來露營區營業的一些事項，之後（指106年2月17
    日向被告乙○○請求返還160萬元後某日）我將系爭土地錄影
    內容傳給在花蓮縣鳳林鎮公所任職的朋友陳金英觀看，他告
    知我該地是綜開段358地號，是原住民保留地不能辦理轉移
    過戶、變更，我才知道我遭乙○○、丙○○詐騙等語（見警卷第
    51頁、第53頁）；於偵查中指證略以：乙○○夫妻到我新店的
    家，乙○○跟我說系爭土地是鳳林鎮公所、林田山單位共有的
    放領地，1單位拿80萬元，2個單位要拿160萬元買，系爭土
    地先登記，2年至2年半可以取得所有權，還說系爭土地旁邊
    2.4公頃他要做度假小木屋，丙○○說0.8公頃很四方，不買很
    可惜，還說土增稅是買方要繳，2月17日我說我不要投資，
    但是乙○○跟我太太說不行，名字都登記到我名下了，之後鳳
    林鎮公所民政課的課員（負責原住○○○地○○○○○○○○○○○○○地○○○段000地號等語（見偵卷第16頁；調偵卷第61頁至第63頁、
    第133頁至第135頁、第202頁至第204頁）；於審判中具結證
    述略稱：106年1月20日晚上，乙○○、丙○○到我住處找我，希
    望我買1塊8分的土地投資露營區，說這塊地很四方很平整，
    現在露營最風行，我說0.8公頃太小了沒有看頭，乙○○說旁
    邊還有1塊2.4公頃的土地是他的，要一起開發做度假小木屋
    ，我想總共3點多公頃有點搞頭，夫妻2人都有鼓勵我買這塊
    土地做露營區，他們說現在花蓮遊客愈來愈多，露營風氣愈
    來愈好，乙○○說買土地的錢我出，地上物建設的部分他們出
    ，請賴建華管理，盈餘會拆成3份，乙○○說拿到的是放領地
    所有權，登記完鳳林鎮公所會給我單子叫我選擇農牧用地或
    工商綜合區，他叫我選農牧用地，才能作為露營區，2年之
    後變更為農牧用地就會拿到土地所有權，乙○○沒有提到原住
    民保留地，如果有提到原住民保留地我怎麼可能買，我有要
    求要先給我地目、地號，但他們跟我說過年在即，地主是林
    田山物業、鳳林鎮公所，對方希望在過年前付訂金，我跟乙○○30幾年同學我相信他，我說我可以付，後來乙○○傳甲○○、
    丙○○的帳號給我，第1筆是106年1月24日匯款，第2筆是106
    年2月13日匯款，每次都是付給丙○○、甲○○各30萬元，第3筆
    是106年2月16日，我拿40萬元現金跟朋友江銘鴻去乙○○家，
    把錢交給丙○○，乙○○沒有出示證明文件給我，只有傳1張土
    地的地圖，那塊地上面寫不詳，106年2月10日我和乙○○、丙○○去花蓮看系爭土地，回程的時候我把身分證、駕照交給乙○○幫我過戶，印章讓他自己刻，看土地的時候，乙○○說2月1
    3日要整地種草皮，系爭土地公告地價是38元（後改證稱35
    元，原審卷二第110頁），可是我交付尾款的時候改變為106
    年2月19日才會整地種草皮，又說公告地價從28元漲成30元
    ，還說這塊土地因遇到道路徵收扣掉0.2公頃，旁邊三方面
    的地都沒有扣到，後來再說旁邊地2.4公頃要做度假小木屋
    ，要賣一半給我，我想一想應該遇到詐欺，106年2月17日我
    回臺北之後，我請我老婆打電話跟乙○○講我們要退出花蓮投
    資案，他就傳說等他資金到位願意還款，結果一拖再拖，我
    3月6日問他資金下來了嗎，他說3月底，3月17日我傳LINE跟
    他說知道你在騙我，希望把錢還給我大家就相安無事，3月3
    0日、31日我再問他沒有回應，我打電話給他都沒有接，我
    打電話問花蓮地政事務所系爭土地有無登記在我名下，民政
    科科員陳金英幫我確認這塊土地地號是綜開段358地號等語
    （見原審卷二第92頁至第100頁、第106頁至第111頁）。由
    上開證述內容可知，丁○○就被告乙○○、丙○○與其接洽經過及
    其因被告乙○○、丙○○說詞與行為而陷於錯誤交付款項等情節
    ，歷次證述內容大致相符，並無矛盾或齟齬之處，且被告乙○○對於丁○○上開指證情節，除爭執其自始坦白告知丁○○系爭
    土地為原住民保留地，丁○○無法登記為所有權人仍願投資並
    無詐騙丁○○之情事；被告丙○○則否認並未向丁○○表示不買系
    爭土地很可惜外，其餘丁○○證述之內容均肯認為真實，堪認
    丁○○證詞信實可採。
㈢、再揆諸丁○○上開證詞，可知被告乙○○、丙○○訛詐丁○○時，並
    未明確告知丁○○邀其共同投資購買之土地地號為何，僅帶同
    丁○○親至花蓮縣鳳林鄉實際踏勘土地，丁○○當場錄影，事後
    對被告乙○○、丙○○舉止起疑，曾將錄影內容傳送花蓮縣鳳林
    地政事務所人員確認錄影內土地地號及其是否被登記為權利
    人，經地政事務所人員查證告知該地地號為花蓮縣○○鎮○○段
    000號，雖被告乙○○提出陳秀梅與劉翼或張雪娥訂立之土地
    權利轉讓同意書記載轉讓標的為綜開段000地號土地，而且
    被告乙○○主張出售其邀丁○○投資購買土地之前手即證人張雪
    娥、張自程於偵訊時一致證稱，與被告乙○○談妥出售之土地
    地號為綜開段000號(見調偵卷第97至99頁、第231至233頁)
    ，然證人張雪娥、張自程於偵訊時均證稱，該地為原住民保
    留地，購買該地必須具有原住民身分等情明確(見調偵卷第2
    31至233頁、第97頁、第99至100頁)，參以卷附花蓮縣○○鎮○○段000地號土地登記謄本暨地籍異動索引、原住民族委員會
    107年11月30日原民土字第1070072570號函暨花蓮縣○○鎮○○
    段000地號、000之0地號土地建物查詢資料、異動索引查詢
    資料、花蓮縣○○鎮○○段000地號土地登記謄本、花蓮縣政府1
    08年4月16日府原地字第1080073396號函、花蓮縣鳳林地政
    事務所108年4月30日鳳地測字第1080001692號函所附花蓮縣
    ○○鎮○○段000○000地號土地登記公務用謄本、土地異動索引(
    見他卷第7頁；調偵卷第183頁；原審民事卷第197至203頁、
    第213頁；原審卷一第176頁、第228至286頁)等有關此2筆土
    地登記資料，可知花蓮縣○○鎮○○段000地號土地並非原住民
    保留地，且該地於90年11月18日辦理所有權人登記，其上並
    未設定其他權利，乃私人土地，可自由買賣轉讓所有權。而
    花蓮縣○○鎮○○段000地號土地所有權人為中華民國，於88年8
    月16日辦理登記由原住民族委員會擔任管理人，此筆土地為
    原住民族委員會經管之國有原住民保留地，其後辦理多次分
    割，94年8月30日分割出同段000-0地號土地，106年6月23日
    分割出同段000-0至000-00地號等12筆土地，其中同段358-5
    地號土地於107年8月30日辦理耕作權登記設定權利予黃春媖
    。再比對丁○○提出之土地勘查照片及鳳林鎮綜開段000地號
    動工照片、花蓮縣鳳林地政事務所108年4月30日鳳地測字第
    1080001692號函所附綜開段000、000此2筆地號土地實地照
    片、花蓮縣○○鎮○○段000地號、000地號彩色地籍圖及網路地
    圖套合資料(見警卷第59頁；調偵卷第185至187頁、第189至
    193頁；原審卷一第216至218頁)與被告乙○○提出之上開土地
    權利轉讓同意書內所附地籍圖謄本上斜線標示位置，顯示被
    告乙○○、丙○○力邀丁○○投資購買及帶同丁○○現場踏勘之土地
    應是分割後花蓮縣○○鎮○○段000○0地號土地即系爭土地，而
    非同段000地號土地。而證人張雪娥、張自程既證稱予被告
    乙○○商談出售之土地為原住民保留地，堪信張雪娥、張自程
    與被告乙○○相談買賣土地應是當時仍未分割前同段000地號
    土地中編號000之土地。惟系爭土地既是綜開段000地號土地
    ，依卷附土地登記謄本所示該地所有權人為中華民國，並非
    被告乙○○向丁○○所宣稱或其在警詢(見警卷第21頁)所供稱，
    係林田山林業與鳳林鎮公所所有，且由黃春媖嗣後僅能登記
    為系爭土地耕作權人一節，可見縱使是原住民身分，亦僅能
    登記為耕作權人，無法登記為所有權人，由上開函文或地籍
    資料可知系爭土地至今並無任何放領計畫，是被告乙○○告知
    丁○○系爭土地係由林田山林業與鳳林鎮公所共有，且各給付
    80萬元與上開二單位後，可因放領取得所有權云云，明顯與
    事實不符，而有施用詐術之情形。
㈣、被告乙○○及其辯護人雖又辯稱系爭土地為原住民保留地一情
    ，被告乙○○早已坦白告知，故丁○○就其非原住民不得登記為
    權利人，日後必須以其他具原住民身分之人名義登記為權利
    人一事自始知情，仍願投資，並未受騙云云。惟:
１、觀諸被告乙○○主張購地之前手即證人張雪娥於偵訊時證述略
    謂：與被告乙○○、丙○○是朋友關係，陳秀梅土地是原住民保
    留地，她把土地讓給我，被告乙○○來我這裡，對那塊地很滿
    意，我說這是原保地，要原住民才能買，他說他有親戚和朋
    友是原住民，可以買這塊地，說是想要種樹苗等語(見調偵
    卷第97頁、第99頁、第101頁)，另證人張雪娥胞弟即證人張
    自程亦曾就買賣系爭土地一事與被告乙○○接洽，其於偵訊時
    證稱：見過丙○○一、二次面，被告乙○○經常來部落，很早以
    前就很喜歡那塊地，想有機會請地主讓渡給他，但我們有跟
    他講這是原住民的保留地，一定要原住民才能買，他說他會
    想辦法，土地面積0.6公頃上下，是陳秀梅承租的，因為她
    有原住民身分，她不能擁有這塊地，但能耕作，這塊地是原
    住民保留地，所以不能過戶，有簽訂買賣契約，不能做讓渡
    等語(見調偵卷第231至233頁)，由上開二名證人證詞可知，
    被告乙○○、丙○○二人與證人張雪娥、張自程因接洽買賣系爭
    土地而相識，因此被告乙○○、丙○○均明知系爭土地為原住民
    保留地，必須有原住民身分始能受讓土地權利應無疑義。而
    被告乙○○與丁○○為小學同學，其對丁○○是否為原住民知之甚
    詳，丙○○既與被告乙○○為夫妻關係，又與被告乙○○一同參與
    系爭土地買賣之過程，其對丁○○與被告乙○○之關係及丁○○是
    否為原住民，可否受讓系爭土地而取得所有權等情，自無諉
    為不知之理。
２、被告乙○○、丙○○2人雖辯稱自始即已告知丁○○系爭土地為原住
    民保留地必須有原住民身分方能登記為權利人云云，此不惟
    丁○○所否認，再衡諸丁○○於原審審理時到庭證稱：「(你剛
    剛說乙○○將土地登記在你名下，有無交你的印章、身分證資
    料給乙○○？)106年2月10日晚上去花蓮回程的路上時候我交
    身分證、駕照，我身體不好健保卡我留著，印章叫他自己去
    刻」、「(原因？)...土地公告地價2月10日去看土地回程他
    說公告地價35，那天我給他錢之後，他說已經登記到我名下
    ...」、「(當初要買綜開段000地號是否為所有權？)乙○○叫
    我買的時候說確定2年後絕對拿得到土地所有權，但現在是
    保留地，所以現在拿不到保留地」、「(他跟你說什麼保留
    地？有提到原住民保留地？)沒有提到原住民保留地，如果
    有提到原住民保留地我怎麼可能買，我是漢人，是事後去程
    文利家，他已經跟其他同學講是原住民保留地其他同學說我
    們漢人不能買，他後來來找我已經修正不講原住民保留地，
    他講的是鳳林鎮公所林田山物業那個什麼地」、「(他什麼
    時候跟其他同學說原住民保留地？)私底下還沒有找我之前
    」、「(當初他跟同學講原住民保留地是案發前的事？)是」
    、「(你何時知道這件事？)案發之後」、「(你付完尾款之
    後？)好像提告還是還沒提告的時候，我2月17日在國小群組
    講出來他們二人對我詐欺，後來同學才知道原來乙○○又在賣
    這塊地，當初找其他同學他講說原住民保留地，後來找我他
    就故意不講原住民保留地，講林田山物業、鳳林鎮公所的放
    領地」、「(他說放領地是2年後可取得所有權？)對，現在
    是先登記他」等語(見原審卷二第95頁、第110頁、第113至1
    14頁)，已明確證述其事後向其他小學同學查證，方知被告
    乙○○、丙○○先前已向其他同學兜售過系爭土地，但因當時坦
    白告知系爭土地為原住民保留地，而遭其他人拒絕未能銷售
    成功。因此嗣後向不知情之丁○○邀約購買系爭土地共同經營
    露營區時，特地隱瞞此事，轉而詐稱是林田山林業與鳳林鎮
    公所共同管領之放領地，暫時可登記至丁○○名下，且2年後
    保證可取得所有權。再酌以丁○○證稱被告乙○○、丙○○於106
    年2月10日帶同丁○○至系爭土地現場踏勘後回程時，向丁○○
    收取身分證件準備辦理系爭土地權利人移轉至丁○○之登記一
    情，
　　由丁○○與被告乙○○106年3月17日LINE對話紀錄提及丁○○已前
    往江陵派出所備案遺失證件，身分證及駕照均於106年2月20
    日補發一事（警卷第81頁、第83頁）相互合致，上情亦堪認
    定。故縱使當時丁○○依被告乙○○所言無法立即登記為所有權
    人，但丁○○已證稱係因被告乙○○保證日後最終必可取得所有
    權，丁○○因此而願意出資購買，顯非如被告乙○○、丙○○所辯
    ，丁○○雖知悉系爭土地為原住民保留地，仍願出資購買甚明
    。另參酌丁○○與被告乙○○於案發後之LINE對話紀錄，丁○○於
    106年2月18日欲向被告乙○○取回160萬元時提及「要買這塊
    地，就不敢跟我媽講」、「如果你也不想再繼續做下去，代
    表會主席想買，那就順他的意，把面子做給他，以後對你們
    應該都會更好」、「就像上次你講的，這塊地值500萬，你
    也可以直接賣掉，只要拿給我原來的價錢，其他的就由你來
    用」等語（見警卷第75頁），由丁○○所傳訊息文義可知，被
    告乙○○自始告知丁○○之計畫，均是要購買系爭土地，而非僅
    止於受讓系爭土地之他項「權利」或僅能取得事實上使用權
    ，且土地權利之登記名義人必須借用原住民身分者，又由丁○○提議被告乙○○可將系爭土地出售與代表會主席一情，堪認
    被告乙○○確曾向丁○○保證最終可獲得系爭土地所有權，系爭
    土地方可任意逕行出賣予其他不具原住民身分之第三人，亦
    可佐證丁○○證稱被告乙○○、丙○○向其表示可以購得系爭土地
    之所有權一節信屬真實。
３、參以被告乙○○於警詢時供稱：我是有告知丁○○他將來露營區
    可由丁○○負責出資投資購買原由林田山與花蓮縣鳳林鎮公所
    所有之8分地160萬，欲做露營區，後由我(筆錄誤載為你)負
    責露營區硬體設備，另由第三人賴建華負責經營，三人可均
    分獲利的沒錯等語(見警卷第21頁)，可見被告乙○○確實如丁○○所言，以系爭土地為林田山林業與鳳林鎮公所共有之說詞
    ，邀其購買系爭土地共同投資經營露營區，由被告乙○○警詢
    筆錄內並未提及曾告知丁○○系爭土地為原住民保留地一節，
    顯見被告乙○○、丙○○嗣後辯稱丁○○自始即知系爭土地為原住
    民保留地而仍願投資，顯係事後卸責之詞。再者，被告乙○○
    於偵訊時復供稱：「(當時為何要跟丁○○說要登記到丁○○名
    下？)因為錢是他出的，我之前有跟他說是權利人而已，我
    說要先有承租權利，是向李玉梅買權利，李玉梅不是原住民
    ，他是客家人，他是權利人，我們有向李玉梅買權利，現在
    登記在張雪兒(應為張雪娥)名下」、「(是否可以提出2月16
    日土地登記的資料？)2月16日我有在原民會那邊登記，我要
    去跟當地的原民會拿才有辦法提供...」、「(能否過戶？)
    暫時沒有辦法過戶，只能使用權利」、「(106年2月16日有
    將該土地登記為告訴人名義，是如何登記？)是權利過戶」
    、「(這件事過戶是誰過戶給你？)是陳秀梅本來要過戶給丁○○，但後來過戶給張雪娥」、「(為何一開始用匯的？)我先
    拿鍾先生的身分證給他，後來他說不要，我又去拿回來，過
    去的時候他就叫我拿過去」等語(見他卷第28頁背面、第29
    頁；調偵卷第60頁、第135頁；原審卷一第71頁)，可見被告
    乙○○亦自承其確實曾向丁○○表示要過戶系爭土地至丁○○名下
    ，且向丁○○收取身分證件，然被告乙○○警詢時既稱系爭土地
    是林田山林業與鳳林鎮公所所有，偵訊時卻又供稱向丁○○收
    取身分證件係為向原住民族委員會辦理系爭土地移轉登記為
    丁○○名下之手續，先後供述相互扞格，顯難採信。更何況系
    爭土地並非如被告乙○○所述，僅暫時無法將所有權移轉登記
    丁○○名下，甚至連其他權利丁○○均因身分關係而無法移轉登
    記為權利人。且依花蓮縣○○鎮○○段000地號土地地籍異動索
    引及土地登記謄本，於106年6月23日分割前，該土地之權利
    人均為中華民國，而於106年6月23日分割後，系爭土地（即
    分割後之000之0地號土地）始於107年8月30日設定耕作權，
    權利人為黃春媖，可證被告乙○○自始未替丁○○辦理過戶或為
    任何權利登記，且系爭土地於本案之後方登記耕作權人為黃
    春媖，在此之前並未登記過任何他項權利人，亦無被告乙○○
    所辯稱權利人原登記為陳秀梅，其後由被告乙○○為丁○○辦理
    耕作權利移轉登記，因丁○○反悔不願買受，乃又辦理移轉登
    記為張雪娥等情事，被告乙○○所言皆屬虛妄。
４、再者，丁○○為購買系爭土地，必須出資160萬元，此款項數目
    非少，系爭土地又位在花蓮，與丁○○住居所相距甚遠，丁○○
    若自始有意利用系爭土地長期經營露營區，則其花費160萬
    元之譜購買土地，當係希望取得所有權此一完全物權，對於
    標的物有全面及概括的占有、管理、使用、收益及處分權利
    ，方能長期利用土地經營露營區，倘其因身分關係無法登記
    為所有權人或其他權利人，僅能借用其他具原住民身分之人
    名義登記為權利人，對丁○○而言豈非時時處於登記名義人可
    能違約自行佔據系爭土地不讓丁○○使用、將系爭土地另行轉
    讓等妨礙丁○○利用土地之情形，則丁○○所付出之160萬元資
    金顯然毫無保障，衡諸丁○○於原審證述被告乙○○向其他同學
    兜售此地未能成功，是因其他同學知悉土地為原住民保留地
    ，皆知渠等不具原住民身分不能取得權利而拒絕，此亦為一
    般常情，則丁○○若自始知情，其焉有可能願意花費160萬元
    購買系爭土地至多僅能實際使用權利，其理至明。是由丁○○
    、被告乙○○上開供證述互核，被告乙○○、丙○○確實向丁○○訛
    稱其出資160萬元最終可取得系爭土地所有權並登記為所有
    人，而非如其二人及辯護人所辯，其二人自始坦白告知丁○○
    因身分關係無法受讓權利並登記為所有權人，丁○○仍願投資
    云云，被告乙○○、丙○○及其等辯護人上開辯解顯非可採。
㈤、被告乙○○、丙○○及辯護人又辯稱，被告乙○○確實將丁○○交付
    之160萬元轉交前手張雪娥、張自程交付權利人陳秀梅收受
    ，已支付買賣價金162萬5千元云云。然：
１、丁○○於106年1月24日及2月13日分別匯款30萬元至被告甲○○帳
    戶後，被告甲○○自警詢伊始即供稱，已將現金30萬元交付被
    告乙○○收受(見警卷第35至37頁；調偵卷第62頁；原審卷一
    第82至83頁；原審卷二第8至9頁；本院卷第109頁)，而被告
    乙○○於警詢、原審審理時均供稱，被告甲○○在丁○○將款項匯
    入後，亦將款項全數交予被告乙○○收受無訛(見警卷第19頁
    ；原審卷一第74至75頁；原審民事卷第48頁)，足見被告乙○○確實曾自被告甲○○處取得丁○○交付購買系爭土地之價款共
    計60萬元。又被告丙○○郵局帳戶在丁○○前後2次匯款前，其
    申設之郵局帳戶各僅餘54元與44元。而丁○○於106年1月24日
    、2月13日各匯款30萬元後，被告丙○○郵局帳戶交易明細顯
    示，被告丙○○除將上開款項分次提領外，另於106年1月26日
    轉帳9,000元至訴外人賴國淼所申設中華郵政股份有限公司0
    0000000000000號帳戶、於106年2月24日轉帳2萬5,000元至
    訴外人簡曉菁所申設中華郵政股份有限公司00000000000000
    號帳戶，且於106年2月14日、3月13日各轉帳6,515元至被告
    丙○○申設之台新銀行信用卡繳款帳戶；於106年2月20日、3
    月21日各轉帳1,615元、1,515元至被告丙○○申設之國泰世華
    銀行信用卡繳款帳戶；於106年2月20日、3月21日各轉帳8,4
    15元、7,515元至被告丙○○申設之三信銀行信用卡繳款帳戶
    ，可見被告乙○○、丙○○將丁○○所部分匯款項使用於與購買系
    爭土地無關之事上。
２、雖證人張雪娥於偵查中證稱：我認識陳秀梅，我們是朋友也
    是遠親，是原住民部落，花蓮縣○○鎮○○段000地號土地不是
    陳秀梅所有，000地號才是(此部分應係證人張雪娥認知有誤
    ，如前所述)，該塊土地面積5分多快6分，是原住民保留地
    ，所有權人是陳秀梅，她要把000地號土地以65萬讓給我，1
    06年2月14日我付給陳秀梅的女兒黃春媖3萬元訂金，3月8日
    再給15萬元，尾款還沒付，我跟乙○○約定80萬元，106年2月
    14日不知道是誰用ATM轉帳6萬元到我先生吳林清的郵局帳戶
    ，第2次是106年3月1日丙○○匯30萬元到我先生的郵局帳戶，
    但因為乙○○沒有把尾款及原住民身分資料給我，所以我不敢
    把36萬元轉交給陳秀梅，我和乙○○、陳秀梅都沒有約定契約
    等語（調偵卷第213頁至第217頁）；證人張自程則於偵查中
    證稱：乙○○很早以前就喜歡花蓮縣○○鎮○○里○○段000地號(證
    人張自程應是誤認系爭土地之地號，業如前述)、面積0.6公
    頃上下的土地，土地是陳秀梅承租的，乙○○跟我姊姊張雪娥
    談這塊地是80萬，有簽訂買賣契約，乙○○一直叫張雪娥弄一
    個份樣本，給他看看，乙○○第1次匯款6萬元，第2次匯款30
    萬元至我姊夫帳戶，沒有交現金給我，他說對方丁○○沒拿什
    麼錢給他，從頭到尾乙○○只有匯36萬元到我姊夫的帳戶，我
    一毛錢也沒拿到等語(見調偵卷第231至235頁)。再由被告乙○○、丙○○所提出匯款6萬元、30萬元之郵政國內匯款執據及
    無摺存款收執聯、中華郵政股份有限公司108年4月17日儲字
    第1080084782號函暨丙○○帳戶歷史交易清單、吳林清(張雪
    娥配偶)申設之鳳林萬榮郵局存簿封面及內頁影本，似可佐
    證被告乙○○所辯確曾交付買賣價金進行購買系爭土地事宜。
３、惟證人陳秀梅於偵查中證稱：我有1塊花蓮縣鳳林鎮綜開段土
    地，我不認識乙○○，他沒有給我160萬，我沒有把土地賣給
    他，我不認識張雪娥，她沒有給我18萬元，我沒有把地賣給
    誰等語（調偵卷第169頁、第171頁），核與張雪娥、張自程
    前開證述有間，則被告乙○○、張雪娥、張自程是否確實曾與
    權利人洽談購買系爭土地一事，仍非無疑。且被告乙○○告知
    丁○○需出資160萬元購買系爭土地，但由證人張雪娥、張自
    程上開證述可知，倘張雪娥與被告乙○○確實曾約定買賣系爭
    土地，雙方談定之價金亦僅為80萬元，而非160萬元，由此
    益見被告乙○○確曾對丁○○施用詐術。此外，被告乙○○雖於丁○○訴請其與被告丙○○、甲○○連帶給付160萬元之民事事件中
    提出「土地權利轉讓同意書」用以證明其辯解屬實，然觀之
    該同意書開頭記載「一、立同意書陳秀梅（甲方）同意將坐
    落於下列標示地段、地號土地及地上物（如附件圖）轉讓給
    劉翼（乙方）」，契約第六條並記載「乙方支付新台幣參拾
    伍萬元日期中華民國106年2月26日新台    整作為訂金」，
    且最後立書之甲方載為陳秀梅，乙方則為張雪娥，是轉讓之
    內容究為權利抑或土地及地上物、以及簽約之當事人為何，
    均有前後不一致之瑕疵。又上開同意書第六條載明106年2月
    26日支付訂金35萬元，末頁簽訂期日則記載為105年2月26日
    ，先後記載內容亦有齟齬，被告乙○○固辯稱同意書末頁日期
    之年份記載有誤，應是106年誤載為105年，縱然為真，惟10
    6年2月17日丁○○即已告知反悔不願買受系爭土地之意，何以
    被告乙○○不立即轉知證人張雪娥終止買賣系爭土地之事，並
    請求退還6萬元款項，以降低損失，反要催促證人張雪娥出
    示所訂立之書面契約，致證人張雪娥在丁○○已不願買受系爭
    土地後，猶大費周章在106年2月26日去書立上開同意書，誠
    啟人疑竇。況且上開同意書記載106年2月26日已支付35萬元
    訂金，然同意書記載支付訂金之日期、金額又與證人張雪娥
    上開證稱將18萬元款項分2次交付黃春媖之日期、金額完全
    不符，更何況證人張雪娥自承因被告乙○○未找到符合原住民
    身分之人辦理登記，因此未將被告丙○○所匯36萬元交付黃春
    媖，是證人張雪娥、張自程上開證述，亦與同意書所載內容
    不符，而證人張雪娥苟未將被告丙○○所匯36萬元款項交付黃
    春媖，何以被告乙○○、丙○○不向證人張雪娥請求交還該筆款
    項，如此一來渠等即可將丁○○支付款項全部返還丁○○，被告
    乙○○、丙○○竟未如此為之，實屬可疑。且比對丁○○交付被告
    乙○○、丙○○160萬元款項之時間點，與被告丙○○匯款至吳林
    清帳戶時間點，可見被告丙○○第一次匯款6萬元至吳林清帳
    戶，丁○○已支付120萬元完畢，其二人卻僅轉交6萬元予證人
    張雪娥，而非全數交付張雪娥，且丁○○於106年2月16日交付
    尾款40萬元現金後，翌日即因反悔不願買受系爭土地並告知
    被告乙○○並要求退還款項，此時被告乙○○至多僅匯款6萬元
    ，若無詐欺之意按理應將手上其餘款項立即返還丁○○，且斯
    時尚在上開同意書所載支付訂金及被告丙○○於106年3月8日
    匯第2筆款項30萬元予吳林清之前，被告乙○○、丙○○如確無
    意詐欺丁○○，更不應再如證人張自程所述催促證人張雪娥「
    弄一個份樣本，給他看看」，並於其後再匯款30萬元至吳林
    清帳戶，而繼續進行系爭土地之買賣手續，其二人行止明顯
    可疑。
４、甚者，被告乙○○於偵訊時就其何以未能返還丁○○交付之購買
    系爭土地價金，供稱：「(告訴人表示不願意在投資，為何
    你錢不還他？)我錢都投資下去了，我怎麼還他」、「(是否
    可以提出2月16日土地登記的資料？)...2月16日當天我前就
    繳給張自程(誤載為張志成)了，我確定張自程(誤載為張志
    成)有繳了」、「(有繳費給李玉梅？)有，我匯錢給張雪娥
    ，張雪娥再拿給李玉梅，前面80幾萬匯款分2次匯，尾款部
    分都是親自拿給張雪娥，全部是160幾萬...」、「(那160萬
    元拿給誰？)我分5、6次拿現金給張自程(誤載為張志誠)」
    、「(你上次說你匯款給張雪娥，跟上述不同？)我也忘記了
    」等語(見他卷第29頁；調偵卷第60至61頁、第131頁、第13
    3頁)，被告乙○○就其如何處理丁○○交付之購地款項有供述前
    後不一之情形，而被告乙○○、丙○○除提出已匯款36萬元予吳
    林清之單據外，就其他丁○○交付之款項，亦未能提出任何證
    據證明全數支付予證人張雪娥購買系爭土地，且證人張雪娥
    、張自程復於偵訊時否認曾自被告乙○○收取36萬元匯款以外
    之款項，業如前述，是被告乙○○、丙○○2人辯解難信為真。
    由上情觀之，被告乙○○、丙○○若非自己欲買受系爭土地，因
    缺乏資金，使計誆騙丁○○交付資金，即係為掩飾詐欺犯行，
    假意將部分款項交付證人張雪娥，並臨訟製作上述同意書，
    以脫免刑責，是被告乙○○詐欺犯行灼然至明。
㈥、被告丙○○雖又辯稱其雖與被告乙○○同進同出，但忙著照顧子
    女，僅偶爾附和被告乙○○所言，並無詐騙丁○○之犯行云云。
    然依告訴人前開證述可知，被告丙○○於被告乙○○以放領地為
    說詞誘使告訴人出資購地時，在旁幫腔勸說系爭土地很四方
    、不買很可惜等語。且被告丙○○於警詢時已自承「我先生乙○○有跟丁○○談論有要至花蓮縣鳳林鎮那裏有塊8分地的土地
    ，可買下作為露營區營運事業，當初說好是由丁○○負責出資
    投資購買原由花蓮縣鳳林鎮公所那塊8分地160萬，欲做露營
    區，後由我先生乙○○負責露營區硬體設備，另由我先生乙○○
    花蓮那裏開藝品店的朋友賴建華負責經營，營運結果由三人
    均分」等語(見警卷第27至29頁)；於原審審理時供稱：「(
    沒有一起去花蓮？)每次去花蓮都是我們全家一起去。我們
    有跟告訴人去過一次，日期我不記得了」、「(張自程、張
    雪娥你認識嗎？)我知道」、「(張自程他們做什麼事情？)
    張自程是這塊土地的介紹人」、「(地號你清楚嗎？)我看資
    料是000」、「(你們有給張自程錢嗎？)都是我先生在處理
    ，但我有去匯款」、「(後來他們有動工儀式你有去嗎？)有
    」、「(對於證人剛才所說的話有何意見？)...我只跟他說
    土地很四方，我沒說不買很可惜...」、「(你有無跟告訴人
    說本案0.8公頃土地四四方方不買很可惜？)我是說很漂亮」
    、「(你是否清楚這塊土地權利、內容？)乙○○跟丁○○講是買
    權利，是原住民保留地，當下我不是很清楚，乙○○跟我說我
    才知道」等語在卷(見原審卷一第79至81頁；原審卷二第120
    頁、第212至213頁)，可見被告丙○○對於本案詐騙丁○○之經
    過情形皆曾參與。參以證人張雪娥、張自程證稱認識被告丙○○，見過1、2次面，及被告丙○○證述知悉證人張自程乃系爭
    土地介紹人，且看過土地權利轉讓同意書，又於被告乙○○向
    丁○○誆稱要共同投資露營區事業時在場並幫腔，嗣後與被告
    乙○○一同偕丁○○踏勘系爭土地，提供帳戶予丁○○匯款，及親
    自匯款至吳林清帳戶等情觀之，被告丙○○對於系爭土地之情
    況及款項交付情形知之甚詳，參與程度甚深，其與被告乙○○
    基於犯意聯絡，共同對丁○○實施詐欺取財行為，彰彰明甚。
㈦、綜上所述，被告乙○○、丙○○所辯洵無可採。本案事證明確，
    被告乙○○、丙○○犯行均堪認定，自應依法論科。
三、論罪科刑
㈠、核被告乙○○、丙○○所為，均係犯刑法第339條第1項詐欺取財
    罪。公訴意旨雖認被告乙○○、丙○○2人所為，係犯刑法第339
    條之4第1項第2款三人以上共同犯詐欺取財罪，然因被告甲○○並未與被告乙○○、丙○○二人共犯詐欺取財犯行(詳如下述)
    ，故被告乙○○、丙○○犯行，並不構成三人以上共同犯詐欺取
    財犯行，僅該當刑法第339條第1項普通詐欺取財犯行，而三
    人以上共犯詐欺取財罪與普通詐欺罪二罪之基本社會事實同
    一，且經本院於審理程序時當庭告知被告此部分罪名(見本
    院卷第111頁、第200頁)，爰依刑事訴訟法第300條變更起訴
    法條，附此敘明。
㈡、被告乙○○、丙○○間，就本件詐欺犯行，有犯意聯絡及行為分
    擔，應依刑法第28條規定，論以共同正犯。
四、撤銷改判之理由：
㈠、原審以被告罪證明確，因而予以論罪科刑，固非無見，惟  
    查：本案並無積極證據證明被告甲○○知悉被告乙○○、丙○○二
    人有詐欺丁○○之犯行，而出借帳戶供丁○○將受騙款項匯入其
    帳戶內，原審認定被告甲○○係與被告乙○○、丙○○共同犯本件
    詐欺犯行，且於犯罪事實欄詳論其等的分工方式，認定事實
    乃有誤會。故被告乙○○、丙○○二人所為應係犯刑法第339條
    第1項詐欺取財罪，原審疏未詳查致認被告乙○○、丙○○所為
    係犯刑法第339條之4第1項第2款之三人以上犯共同詐欺取財
    罪，容有未洽。是檢察官上訴意旨認原審判決就被告乙○○、
    丙○○部分量刑過輕及被告乙○○、丙○○上訴意旨否認犯罪，因而指摘原判決不當，雖均無
    理由，惟原判決有上開可議之處，即屬無可維持，自應由本
    院將原判決予以撤銷改判，期臻妥適。
㈡、本院審酌被告乙○○、丙○○不思循正當途徑賺取所需，竟利用
    被告乙○○與丁○○為國小同窗情誼之信任關係，以上開手法共
    同詐騙丁○○，使丁○○因此陷於錯誤交付160萬元之款項，所
    為殊值非難，且被告乙○○、丙○○犯後否認犯行，態度不佳，
    丁○○受騙款項高達160萬元，犯罪所生損害非輕，且被告乙○○、丙○○並未賠償丁○○分文損害，及被告乙○○在本案中為主
    導詐騙之人，參與程度最深，被告丙○○則僅在旁勸說、陪同
    前往踏勘，或提供帳戶供丁○○匯入受騙款項，所為行為嚴重
    程度較諸被告乙○○輕，另被告乙○○、丙○○並無前科，有臺灣
    高等法院被告前案紀錄表在卷可參，素行尚佳，暨被告乙○○
    自陳國中畢業，智識程度不高，已婚，育有三名子女，其中
    一名尚未成年，從事伐木、整理花圃等工作，日薪1,500元
    至1,800元；被告丙○○自陳高中畢業，智識程度不低，已婚
    ，與被告乙○○育有一名未成年子女，主要擔任家庭主婦，偶
    爾擔任臨時工，領取時薪，被告乙○○、丙○○與所育未成年子
    女同住等一切情狀，分別量處如主文第二、三項所示之刑，
    並均諭知易科罰金之折算標準。
㈢、按犯罪所得，屬於犯罪行為人者，沒收之，於全部或一部不
    能沒收或不宜執行沒收時，追徵其價額；犯罪所得已實際合
    法發還被害人者，不予宣告沒收或追徵，刑法第38條之1第1
    項前段、第3項，第5項分別定有明文。經查，被告乙○○、
　　丙○○詐騙丁○○之犯罪所得160萬元，業經丁○○另行提起之民
    事損害賠償事件中，由原審民事庭以107年度訴字第40號判
    決被告3人應連帶給付丁○○160萬元及自107年4月12日起至清
    償日止，按年利率百分之5計算之利息，上訴後經本院以108
    年度上字第43號判決駁回上訴，再提起上訴後經最高法院以
    108年度台上字第2302號判決駁回上訴而告確定，被告甲○○
    並將1,764,570元透過原審民事執行處繳交於公庫後，再於1
    08年12月24日轉匯至丁○○所提供帳戶內等情，有上開判決書
    、丁○○郵局存摺封面及內頁影本各1紙在卷可稽（見原審卷
    一第88頁至第91頁、第318頁至第327頁；原審卷二第131頁
    、第132頁、第145頁、第147頁），則丁○○遭詐騙款項既已
    合法發還，依刑法第38條之1第5項規定，無庸宣告沒收與追
    徵，應併敘明。
貳、無罪部分(即被告甲○○部分)：
一、公訴意旨略以：被告甲○○與丁○○為小學同學關係，被告甲○○
    與被告乙○○、丙○○共同意圖為自己不法之所有，基於三人以
    上共同犯詐欺取財之犯意聯絡，先於106年1月20日晚間，推
    由被告乙○○與丙○○至新北市○○區○○街00號丁○○住處，向丁○○
    訛稱：可共同投資購買位於花蓮縣鳳林鎮原屬林田山林業與
    鳳林鎮公所面積約8分之放領地，要求丁○○出資160萬元購買
    土地，經營露營區，乙○○負責營區硬體設備，另由第三人賴
    建華負責營運，屆時三人均可獲利云云；而後於106年2月16
    日，在乙○○住處即雲林縣○○鎮○○里○○00號，被告乙○○、丙○○
    、甲○○又再次以上開謊言向丁○○行騙，致丁○○陷於錯誤，分
    別於106年1月24日，匯款至丙○○郵局帳戶及甲○○京城銀行帳
    戶各30萬元，同年2月13日，又匯款至上開二帳戶各30萬元(
    合計匯款共120萬元)，另於106年2月16日，在乙○○上開住處
    ，交付現金40萬元予丙○○。嗣經丁○○查詢結果始知上開8分
    放領地係花蓮縣○○鎮○○段000地號土地，屬行政院原住民族
    管理委員會管理，無法移轉所有權至丁○○名下，而向被告乙○○等人索討上開款項，詎被告乙○○等人均屢次拖延而拒不返
    還，始知受騙。因認被告甲○○所為，係犯刑法第339條之4第
    1項第2款三人以上共同詐欺取財罪嫌。
二、按犯罪事實應依證據認定之，無證據不得認定犯罪事實，刑
    事訴訟法第154條第2項定有明文。又不能證明被告犯罪者，
    應諭知無罪之判決，刑事訴訟法第301條第1項亦定有明文。
    復查刑事訴訟法第161條第1項規定：檢察官就被告犯罪事實
    ，應負舉證責任，並指出證明之方法。因此，檢察官對於起
    訴之犯罪事實，應負提出證據及說服之實質舉證責任。倘其
    所提出之證據，不足為被告有罪之積極證明，或其闡明之證
    明方法，無從說服法官以形成被告有罪之心證，基於無罪推
    定之原則，自應為被告無罪判決之諭知。是若審判時，檢察
    官未能提出適合於證明犯罪事實之積極證據，並闡明其證據
    方法與待證事實之關係；法院對於卷內訴訟資料，復已逐一
    剖析，參互審酌，仍無從獲得有罪之心證，自應為諭知無罪
    之判決（參照最高法院92年度台上字第128號判決要旨）。
三、公訴意旨認被告甲○○涉犯上開三人以上共同詐欺取財罪嫌，
    無非係以被告乙○○、丙○○、甲○○於警詢、偵查中之供述、丁○○於警詢及偵查中之證述、證人張雪娥、張自程於偵查中之
    證述、丁○○提供之匯款申請單、花蓮縣○○鎮○○段000地號土
    地登記謄本、花蓮縣○○鎮○○段000地號土地權利轉讓同意書
    等資為論據。
四、訊據被告甲○○坦承與被告乙○○、丁○○為同學，因而提供帳戶
    予被告乙○○使用，丁○○匯款之後，其先後交付60萬元給被告
    乙○○，106年2月16日丁○○在被告乙○○住處時，其曾至被告乙○○住處一同泡茶聊天，且向丁○○表示會種菜，嗣後確實發簡
    訊給丁○○表示與被告乙○○一同至花蓮辦理土地登記，是因丁○○不想買這個地等情，然矢口否認與被告乙○○、丙○○共同詐
    騙丁○○，辯稱：對於被告乙○○與丁○○間如何協議購買系爭土
    地並不知情，被告乙○○表示信用不好，要借用帳戶，只是善
    意幫被告乙○○才將帳戶出借，丁○○匯款進帳戶後，因平時種
    菜，無法馬上至銀行領出交給被告乙○○，下午收工後才去銀
    行提領款項，再加上本身原有款項湊足數額後交給被告乙○○
    ，提供的帳戶為其本身用於繳納房貸帳號，房貸到期會自動
    扣款，或買賣股票付款之用，丁○○不想買地後，被告乙○○開
    車載其至花蓮辦理系爭土地登記途中，丁○○來電與被告乙○○
    爭吵掛斷電話，因被告乙○○開車，後來回撥丁○○不接電話，
    被告乙○○要其發簡訊給丁○○，那通簡訊才讓丁○○誤會等語。
    辯護人亦為被告甲○○辯護稱：丁○○一直到交付尾款至被告乙○○家中時才第一次見到被告甲○○，被告乙○○在西螺種植一甲
    多的地，獲利頗豐，不可能為了騙一點錢跑到花蓮種菜，被
    告甲○○與被告乙○○為國小同學，被告乙○○信用不好，帳戶本
    來就是被告甲○○在使用的，會自動扣繳貸款，錢匯入後，被
    告甲○○欠其他銀行錢就匯過去，被告甲○○是對被告乙○○的，
    被告甲○○拿給被告乙○○的錢總數與甲○○匯入一樣即可，被告
    甲○○有祖產與房子，被告乙○○、丙○○則無財產，被告甲○○不
    可能與其二人共同詐騙丁○○等語。經查：
㈠、就被告甲○○所施用之詐術行為，丁○○固於警詢時指訴：我依
    乙○○指示，在106年1月24日、106年2月13日各匯款30萬元到
    甲○○京城銀行帳戶，後因乙○○誘騙我出資投資購買之林田山
    林業跟鳳林鎮公所公有8分放領地，根本無法變更、過戶，
    我有向乙○○、甲○○索討我拿出的160萬元歸還給我，甲○○說
    我匯給他的60萬元他已拿給乙○○，叫我自己去向乙○○索取等
    語(見警卷第51至53頁、第55頁)；於原審審理時指稱： 「(
    你從一開始匯款就有匯款到甲○○帳戶，買地過程中你有跟甲○○見面討論過嗎？)農曆過年去乙○○家遇到甲○○，還有另一
    個同學在，乙○○故意不談這個投資，所以這次沒有，106年2
    月16日我拿尾款去乙○○家時甲○○有過來乙○○家，有談到花蓮
    露營區開發的事情」、「(一開始有匯款給甲○○，當時乙○○
    跟你講什麼才會匯款給甲○○？)乙○○叫我去投資露營區，他
    要投資旁邊度假小木屋，甲○○會過去幫忙，養雞養鴨種菜，
    提供度假小木屋、露營區，客人如果要烤桶宰雞，甲○○去供
    應食材，我問兩人是合股嗎他說是，我就相信，是乙○○告訴
    我的，但我沒有跟甲○○求證」、「(你認為你們三人是合股
    投資人？)甲○○和乙○○合股，乙○○和我在露營區合股，甲○○
    沒有和我合股」、「(怎麼認定甲○○、丙○○是共犯？)1月20
    日晚上他們夫妻來找我投資的時候已經把甲○○牽扯進來，他
    說甲○○跟他二個是合夥小木屋，小木屋之外就是供應食材，
    養雞養鴨種菜，2月16日甲○○你去他家時你坐下來我是不是
    劈頭就問你是否要去花蓮養雞養鴨種菜」、「(甲○○怎麼回
    答你？)他說是」、「(依照你的證詞，甲○○其實有參與說服
    你投資？)他應該是附和，因為我只有2月16日遇到他，我問
    他是不是要去養雞養鴨種菜，他說是，但是他不會去養雞養
    鴨，他說我的本業就是種菜」、「(這是在尾款之前？)尾款
    當天尾上...」、「(是你在付尾款之後你才去跟他求證？)
    我去的時候甲○○還沒有去，甲○○是晚一點才到他家，我一到
    他家的時候錢就交給他們夫妻，甲○○來我就先問他這件事情
    」、「(你還未付尾款之前你就已經相信甲○○會參與，這個
    參與是乙○○跟你講的？)是」、「(你付完尾款當天甲○○到了
    你才跟他求證？)是」等語在卷(見原審卷二第97至100頁、
    第115至116頁)，是依丁○○證詞觀之，被告甲○○於被告乙○○
    、丙○○向其詐騙過程中，並未以言詞或行為使丁○○陷於錯誤
    ，直至丁○○已將受騙款項全數交付被告乙○○、丙○○二人收取
    後，適被告甲○○至被告乙○○家中，丁○○始詢問被告甲○○是否
    會至花蓮養雞、養鴨、種菜，縱然當時被告甲○○就丁○○所詢
    回答會至花蓮種菜，因所謂被告甲○○要與被告乙○○合股經營
    度假小木屋，工作內容係在該處養雞、養鴨、種菜，以供應
    所需食材等情，由丁○○證述可知，被告甲○○並未與其合股經
    營露營區，則被告乙○○之說詞經被告甲○○證實者，至多亦僅
    為其有意與被告乙○○合股經營度假小木屋，實與丁○○所稱被
    告乙○○向其詐騙說詞為合股經營露營區無關。更何況由丁○○
    詢問被告甲○○之問題內容以觀，丁○○並未將被告乙○○、丙○○
    2人詐騙丁○○之內容，及被告甲○○在其詐騙計畫中所擔任角
    色，詳細告知被告甲○○，僅丈二金剛摸不著頭腦詢問此一問
    題，亦難因此認定被告甲○○就被告乙○○、丙○○之詐騙犯行，
    以及丁○○何以詢問此問題之來龍去脈全盤皆知，而可認定被
    告甲○○與被告乙○○、丙○○確實基於犯意聯絡，共同行騙丁○○
    甚明。甚者，丁○○交付詐騙款項前，均未曾與被告甲○○接洽
    ，難以遽認丁○○交付款項係因被告甲○○曾對之為任何詐騙行
    為始其陷於錯誤而付款無誤。
㈡、又就丁○○匯款至被告甲○○帳戶，是否得以表徵被告甲○○，確
    與被告乙○○、丙○○間有詐欺丁○○之犯意聯絡一節，觀諸被告
    乙○○於警詢時供稱:被告甲○○京城銀行帳戶是我告訴丁○○叫
    他匯的，被告甲○○不知道我跟丁○○有欲投資花蓮露營區的事
    ，他只是借我讓丁○○可匯款到他帳戶內，再由被告甲○○將丁○○匯款之款項拿給我而已，被告甲○○約於丁○○匯款後的當天
    或隔天即將該匯款金錢拿給我了沒錯等語(見警卷第19頁)；
    於原審審理時供稱:「(既然可以用太太的，為何還要再用甲○○的？)因為金額太大了，所以沒有辦法匯進太太的戶頭，
    如果可以的話，那時候乾脆就用我太太的就可以」等語(見
    原審卷一第75頁)，核與丁○○提出其與被告乙○○間Line對話
    內容及丁○○提供之匯款申請單所示其將共計60萬元款項匯入
    被告甲○○帳戶等情相符(見警卷第13至14頁、第67頁)，堪信
    丁○○確實曾於106年1月24日、同年2月13日，各匯款30萬元
    至被告甲○○京城銀行帳戶內，且丁○○之所以將受騙款項其中
    60萬元匯入被告甲○○帳戶，確係依被告乙○○指示為之。然由
    被告乙○○供述及上開證據資料，難以認定被告甲○○就此詐騙
    行為事前、事中曾參與謀議並推由被告乙○○、丙○○下手實施
    。且被告丙○○於警詢時供稱：我先生有跟我說有將丁○○匯款
    至我郵局帳戶60萬元及甲○○京城銀行帳戶內60萬元，跟有於
    106年2月16日22時許，跟另一友人一起到我位於雲林縣○○鎮
    ○○里○○00號家中，當場拿給我的現金40萬元，全部總共160
    萬元，我先生乙○○已拿去買花蓮縣鳳林鎮那裏有塊8分地的
    土地了等語(見警卷第29頁)；原審審理時亦供稱：「(匯入
    甲○○戶頭的錢，後來怎麼處理？)我先生是說甲○○有拿給他
    」等語(見原審卷一第80頁)，證實被告甲○○已將丁○○匯入其
    帳戶之受騙款項總額，悉數交由被告乙○○收取。而被告乙○○
    、丙○○之警詢、偵訊筆錄，除前開內容曾提及有關被告甲○○
    如何處理丁○○匯款外，並無其他言及被告甲○○者，是由被告
    乙○○、丙○○之警詢、偵訊供述內容，尚難認定被告甲○○與其
    二人間就本件詐騙犯行有何意思聯絡及行為分擔，或其提供
    帳戶有為被告乙○○、丙○○不法所有之意圖，且其本身亦未分
    得任何詐騙款項，更難認定其有為自己不法所有之意圖無訛
    。
㈢、另證人張雪娥及張自程於偵訊時之證詞，均僅提及被告乙○○
    、丙○○曾與其接洽購買系爭土地之事或匯款至吳林清帳戶，
    隻字未提被告甲○○曾與其接洽有關購買系爭土地之事，或與
    其有任何接觸，又或為任何涉及本案購買系爭土地之相關行
    為，其二人證詞，亦難以採為不利被告甲○○之認定甚明。至
    於卷附花蓮縣○○鎮○○段000地號土地登記謄本、同段148地號
    土地權利轉讓同意書，均非被告甲○○所提供或申請，亦非被
    告甲○○所簽立，更難證明被告甲○○事先知悉被告乙○○、丙○○
    邀丁○○投資購買之系爭土地為原住民保留地不得移轉登記所
    有權予丁○○，而故意隱瞞此事或積極保證丁○○可付款購買而
    登記為所有權人。
㈣、而依被告甲○○京城銀行帳戶資料顯示，該帳戶於106年1月9日
    起，每月固定有一筆7千餘元放款之扣款，用以清償被告甲○○在京城銀行西螺分行之借款債務，足認被告甲○○京城銀行
    帳戶確為供被告甲○○平時日常生活所使用，而丁○○匯入被告
    甲○○京城銀行帳戶之60萬元，於匯入後，有以現金分筆領出
    之紀錄，雖領出金額並非一次加總即與丁○○匯入總額30萬元
    一致，且有轉帳匯款至被告甲○○所申設元大商業銀行帳號00
    0000000000號帳戶（下稱甲○○元大銀行帳戶）之情形，被告
    甲○○就此辯稱借款債務繳納是自動扣款，並非其將丁○○款項
    據為己有而花用，另其因農忙無法臨櫃一次提領30萬元，只
    能於工作完畢後至ATM分次領款，加上其本身原有現金分別
    湊足30萬元交付被告乙○○，其已將丁○○匯款之總額全數交付
    被告乙○○一情，既經被告乙○○確認屬實，而丁○○於警詢中復
    指稱其事後向被告甲○○索討款項，被告甲○○告以其匯入帳戶
    之款項皆已悉數交付被告乙○○，如前所述，參以被告甲○○上
    開辯解亦無何悖離事理之處，且無其他證據足以證明，被告
    甲○○並未將符合丁○○匯款總數之現金給付被告乙○○，尚難因
    被告甲○○帳戶出借被告乙○○使用及交易明細未顯示其將丁○○
    匯入款項一次領出，遽論被告甲○○曾實施本件詐欺犯行。又
    被告甲○○於106年3月31日雖曾傳送內容為「這次和啓仲過來
    ，也是為了處理土地的事來的，因為『土地換成是我名字』，
    過來送證件做變更」之簡訊（他卷第8頁至第11頁、警卷第1
    01頁）予丁○○，然此簡訊製作之時間點已在丁○○表明退出投
    資，且向被告乙○○索討款項之後，簡訊內又稱要將土地換成
    登記為被告甲○○名義，顯見被告甲○○對於系爭土地為原住民
    族委員會所管理之原住民保留地一情，顯不知悉，更難以此
    推斷被告甲○○有本件詐欺犯行。
㈤、綜據上述，檢察官起訴被告甲○○與被告乙○○、丙○○共同涉犯
    三人以上共同詐欺取財罪嫌，其所舉事證及本案卷存證據資
    料，尚未達於通常一般人均不致於有所懷疑而得確信被告甲○○有公訴人所指加重詐欺犯行之程度，本院無從形成被告甲○○有罪之確信，被告甲○○之犯罪既屬不能證明，按諸前揭說
    明，自應為被告甲○○無罪之諭知，以免冤抑。
五、綜上所述，檢察官提出之積極證據，無法說服法院達到充分
    確信的程度，認定被告甲○○對丁○○實施任何詐欺犯行，或知
    悉乙○○、丙○○向丁○○詐欺，仍出借自己帳戶予被告乙○○使用
    ，供丁○○將受騙款項匯入其帳戶內，被告甲○○犯嫌即屬無法
    證明，而應受無罪之諭知，原審未就上開有利於被告甲○○之
    證據詳為勾稽，而判處被告甲○○涉犯三人以上共同詐欺取財
    罪刑，認事用法不無違誤。檢察官上訴意旨認被告甲○○部分
    量刑過輕，核無理由，被告甲○○提起上訴，否認犯行，執此
    指摘原判決不當，為有理由，原審判決此部分即屬無可維持
    ，應由本院將原判決此部分予以撤銷，改諭知被告甲○○無罪
    。 
參、依刑事訴訟法第369條第1項前段、第364條、第299條第1項
    前段、第300條、第301條第1項，刑法第28條、第339條第1
    項、第41條第1項前段，刑法施行法第1條之1第1項，判決如
    主文。
本案經檢察官施家榮提起公訴、檢察官李松諺提起上訴，檢察官
趙中岳到庭執行職務。
中　　華　　民　　國　 109　　年　　10　　月　　28  　日
                  刑事第六庭    審判長法　官  張瑛宗
　　　　　　　　　                    法　官  林逸梅
                                      法　官  李秋瑩
以上正本證明與原本無異。
有罪部分，檢察官如不服本判決應於收受送達後20日內向本院提
出上訴書狀，其未敘述上訴理由者，並得於提起上訴後20日內向
本院補提理由書（均須按他造當事人之人數附繕本）「切勿逕送
上級法院」，被告乙○○、丙○○不得上訴。
無罪部分，檢察官如不服本判決應於收受本判決後20日內向本院
提出上訴書，其未敘述上訴理由者並得於提起上訴後20日內向本
院補提理由書，被告甲○○不得上訴。
　　　　　　　　　　　　　　　　　　　書記官  羅珮寧　　
中　　華　　民　　國　　109 　年　　10　　月　　28　　日

附錄本案論罪科刑法條全文
中華民國刑法第339條
（普通詐欺罪）
意圖為自己或第三人不法之所有，以詐術使人將本人或第三人之
物交付者，處5年以下有期徒刑、拘役或科或併科50萬元以下罰
金。
以前項方法得財產上不法之利益或使第三人得之者，亦同。
前二項之未遂犯罰之。